# 同一控制下吸收合并，申报报表编制的问题？

提问人：zhaohg1978 时间：2011-05-25 16:24:53
陈老师！ 你好！ 在实务中遇到一个案例：拟发行人A目前是一个独立的公司，没有下属控制的子公司，因此目前不需编制合并报表。但其在 2009 年 11 月之前有一个全资子公司B。另外，发行人A为解决关联交易问题，于 2009 年 11 月底通过吸收合并的形式收购了其实际控制人（自然人）的一个公司C，同时也将全资子公司B进行了吸收合并，B、C公司均注销了其法人资格。
请问，在这种情况下，发行人编制2008-2010年三年和 2011 年一期会计报表时，应该怎么编制？ 目前我们参考企业会计准则讲解中关于企业合并中的规定：“同一控制下的吸收合并中，合并方在合并当期期末比较报表的编制应区别不同的情况，如果合并方在合并当期期末，仅需要编制个别财务报表、不需要编制合并财务报表的，合并方在编制前期比较报表时，无须对以前期间已经编制的比较报表进行调整；如果合并方在合并当期期末需要编制合并财务报表的，在编制前期比较合并财务报表时，应将吸收合并取得的被合并方前期有关财务状况、经营成果及现金流量等并入合并方前期合并财务报表。前期比较报表的具体编制原则比照同一控制下控股合并比较报表的编制。” 我们认为截止 2010 年和 2011 年一期期末，发行人A不需编制合并报表（因为无控股子公司），所以 2009 年和 2008 年只需编制A公司的个别报表，不需要编制合并报表，即不需将C公司吸收合并前的资产状况和经营成果、现金流量进行合并。 这种处理是否正确？请陈老师给以答复，谢谢！！！

回答人：chenyiwei
个人意见：三年一期的IPO申报报表与常规年度财务报表不同，前者属于《中国注册会计师审计准则第 1511 号——比较信息：对应数据和比较财务报表（ 2010 年 11 月 1 日修订）》所指的“比较财务报表”，而常规年度报表中所列的前期比较数据属于该审计准则所指的“对应数据”。“比较财务报表”实际上是多期财务报表的叠加，并且我们需要对其中的每一期报表均需发表审计意见（准则第十八条：当列报比较财务报表时，审计意见应当提及列报财务报表所属的各期，以及发表的审计意见涵盖的各期）。在本案例中，鉴于A在申报期内历史上有全资子公司B，因此其在 2008 年 1 月至 2009 年 11 月期间仍需编制合并报表，并不是在申报期内从未有过子公司。
鉴于 2009 年 11 月之前，A公司的合并报表是其法定财务报表的组成部分，因此IPO审计报告发表意见的对象应当包括B公司作为独立法人存续期间A公司的合并报表，即申报财务报表中需要提供 2009 年 11 月之间期间的合并报表。为了体现同一控制下企业合并的处理原则，同时完整反映发行人在申报期间作为一个经济主体的财务状况和经营成果，申报报表中的 2009 年 11 月之前期间的合并报表应当包含C公司的财务状况和经营成果，即按照重组完成后的架构对合并报表中的前期数据进行调整。这样调整过的合并报表应当是可以与 2009 年 11 月之后的个别报表相衔接的。

回答人：chenyiwei
回复 板凳 zhaohg1978 的帖子你所引用的观点应当是合并方还有其他子公司，因而需要编制合并报表的情况。你在主帖中所述的案例较为特殊，也可以在一般处理原则的基础上作一些引申。另外“需要编制合并报表”的原因并不是“存在同一控制下吸收合并事项”，这两者之间并无因果关系。

回答人：chenyiwei
回复 地板 zhaohg1978 的帖子情形 1 ：在发生同一控制下吸收合并的情况下，如果合并方和被合并方在报告期内都不存在子公司，无需编制合并报表，则在编制前期（ 2009 年度）比较报表时，就无需对以前期间（ 2009 年）已经编制的比较报表进行调整。你这一点的理解是正确的。 情形 2 ：在发生同一控制下吸收合并的当年度，合并方和被合并方都没有子公司，无需编制合并报表，但在吸收合并完成之后的年度，合并方新设了一个子公司，自该子公司设立日开始需要编制合并报表，则由于吸收合并事项发生于需要编制合并报表的期间之前，在吸收合并完成时不存在编制合并报表的问题，则合并报表是从新子公司设立日开始编制，之前的期间无需编制合并报表，也就不存在“在编制前期（ 2009 年度）比较合并财务报表时，应将吸收合并取得的被合并方B公司前期有关财务状况、经营成果及现金流量等比照同一控制下控股合并比较报表的编制并入合并方前期合并财务报表”的问题。 如果吸收合并完成的当时，合并方有其他子公司，需要编制合并报表的，则按照讲解中的提示，对合并方的个别报表和合并报表按照不同的原则处理，其中合并报表需就被吸收方的影响调整前期比较数据。 这种做法确实如你所说，“被合并方合并前的经营成果及现金流量是否合并到A公司报表，就是取决于一个与合并事项毫无关联的C公司”，确实存在不合理之处，但是也比较难以解决，这与目前会计准则下的报表体系结构有关。一般认为，个别报表的报告主体（会计主体）是法人，因此应当按照该法人真实发生的交易的情况编制；而合并报表的会计主体是经济主体，为了体现同一实际控制人控制下的经济资源重组的影响而假设重组在最早报告期的期初即已完成，并不是基于法律上的考虑而是会计上对经济实质的考虑。不同层面考虑问题的出发点不同就会导致不同的处理结果。